【裁判字號】    90,上訴,2686
【裁判日期】    901030
【裁判案由】    偽造文書等
【裁判全文】
臺灣高等法院刑事判決                            九十年度上訴字第二六八六號
    上  訴  人
    即  自訴人  乙○○
                甲○○
    上  訴  人
    即  被  告  丙○○
右上訴人因自訴被告偽造文書等案件，不服臺灣新竹地方法院九十年度自字第二號，
中華民國九十年七月十二日第一審判決，提起上訴，本院判決如左：
    主  文
原判決撤銷。
丙○○行使偽造私文書，足以生損害於他人，處有期徒刑陸月，如易科罰金，以佰
元折算壹日。
    事  實
一、丙○○參與郭寶珠為會首之互助會，該會採內標制，期間自民國八十八年五月十
    日起至八十九年十二月十日止，每會新台幣（下同）二萬元，每月十日開標，連
    會首共計二十會。而丙○○另積欠甲○○債務三百餘萬元，因得知甲○○欲參加
    郭寶珠之互助會，因郭寶珠不認識甲○○，未應允參與，認有機可趁，乃基於概
    括之犯意，意圖為自己不法之利益，於八十八年五月上旬，在新竹市○○路○段
    一五五號住處，擅自偽造郭寶珠為會首之互助會會單，記載該會底標為一千元、
    序號６之會員為甲○○之不實內容（如附件所示）。持以行使交付甲○○，並佯
    稱原序號６之會員林雅惠退出互助會，由甲○○替補，致使甲○○誤信為真，以
    為得會首郭寶珠同意加入互助會，丙○○將代付會款，遂應允丙○○逐月以會款
    數額扣抵所積欠債務之利息，足以生損害於郭寶珠、甲○○。嗣丙○○按該互助
    會逐月抵銷其應支付甲○○之債務利息，迄九十年九月間，甲○○意欲標取會款
    ，向會首郭寶珠查詢，始知受騙，而丙○○已抵銷三十一萬五千九百五十元之利
    息債務，而獲取財產上之不法利益。
二、丙○○另於八十九年七月二十五日招攬互助會，自任會首，採內標制，每會一萬
    元，每月二十五日開標，連會首三十會。丙○○基於同一之概括犯意，意圖為自
    己不法之所有及利益，八十九年八月二十五日之標息為一千五百元，向活會會員
    甲○○、郭寶珠、郭寶月佯稱標息為一千一百元，使渠等陷於錯誤，誤認該期會
    款為八千九百元，使丙○○再多抵銷應支付甲○○之利息債務四百元，使郭寶珠
    、郭寶月各溢付會款八百元（每人二會、每會四百元），丙○○同時取得四百元
    抵銷債務之不法利益及詐得郭寶珠、郭寶月各八百元。嗣八十九年九月二十五日
    ，郭寶珠參加標會時，經其他會員告知前期標息後，始知受騙。丙○○又於八十
    九年九月二十五日開標時，該次標息為二千元，竟向活會會員甲○○佯稱標息為
    一千元，使甲○○陷於錯誤，誤認該期會款為九千元，使丙○○得以抵銷應支付
    甲○○之利息債務一千元，丙○○因而取得該不法利益。嗣甲○○因向郭寶珠查
    詢所招攬互助會情況，始知受騙。
四、案經被害人甲○○向原審法院提起自訴。
    理  由
一、訊據上訴人即被告丙○○坦承制作如附件之互助會單交予自訴人甲○○，惟矢口
    否認有偽造文書、詐欺之犯行，辯稱：我是聽說林雅惠要退出郭寶珠所召集的互
    助會，而甲○○想要參加該互助會，乃手寫互助會單交給甲○○，事後郭寶珠不
    答應讓甲○○入會，這一張互助會單視同作廢，並沒有向甲○○收會款或抵銷債
    務。另八十九年七月廿五日所招攬的互助會，八十九年八月二十五日之標息，一
    時講錯，向郭寶珠、郭寶月所溢收之會錢，已予以退還，且未告知甲○○利息數
    額，只以所欠的錢抵銷云云。
二、經查：
（一）如附件所示互助會單為被告所制作、交付予自訴人甲○○，業據被告所自承，
      核與自訴人甲○○指述情節相符，並有被告制作之互助會單及郭寶珠制作真正
      之互助會會單在卷可資比對（真正及偽造之會單，見原審卷第六、七頁）。
（二）郭寶珠所召集之互助會，會首為郭寶珠，被告僅係會員之一，自無權制作郭寶
      珠為會首之互助會單。該互助會約定底標為一千八百元，序號６之會員為林雅
      惠，為證人郭寶珠、林雅惠結證屬實，並有該真正互助會單足憑。被告冒用郭
      寶珠名義制作之互助會單，將底標改為一千元、序號６之會員改為甲○○，均
      為不實之內容，亦有如附件所示之互助會單可參。至被告辯稱：聽說林雅惠要
      退出云云，惟被告始終無法提出聽何人所說，以供查證，且其未向會首查證，
      即逕行制作互助會單，縱認林雅惠退出互助會，被告仍無制作互助會單及決定
      自訴人替補之權，其以會首郭寶珠名義制作不實內容之會單，有偽造文書之犯
      意及行為已極灼然。
（三）被告持偽造之互助會單交付自訴人甲○○，使甲○○陷於錯誤，誤以為得會首
      郭寶珠同意，加入互助會，因而同意被告逐月代繳會款，扣抵所欠債務之利息
      ，業經自訴人甲○○指述歷歷。參以自訴人所提出附件所示偽造互助會單，逐
      月記載有一千二百元至一千八百元不等之標息，證人郭寶珠也證稱：「甲○○
      打電話問我當月之標息，我回她說，我不認識妳，會單上只有丙○○跟一會。
      我覺得她很奇怪，為何一直問標息。我才問清楚原因，並告訴她可能上當了，
      因為我起的會底標是一千八百元，不是一千元」等語（見原審法九十年三月六
      日訊問筆錄）。又被告確積欠自訴人甲○○三百餘萬元之債務，為被告所坦承
      ，並有被告所交付予自訴人之支票在卷可證，是自訴人甲○○之指述，信而有
      徵，應可採信。
（四）被告就八十九年七月二十五日所招攬互助會部分，向郭寶珠、郭寶月、甲○○
      謊稱：八十九年八月二十五日標息為一千一百元，因而詐得郭寶珠、郭寶月現
      金一千六百元、抵銷甲○○利息債務四百元；復向甲○○謊稱；八十九年九月
      二十五日標息為一千元，因而抵銷利息債務一千元等情，分別經被害人甲○○
      、郭寶珠、郭寶月指述綦詳，並有記載二種標息之八十九年七月二十五日互助
      會名單附卷可稽（見原審卷第五十六頁）。復經原審法院當庭勘驗郭寶珠所提
      出之互助會單正本：該互助會單１５００元其中「５」，有修改的痕跡，簽字
      筆顏色不同，原來１１００部分係以偏藍色簽字筆所寫，修改部分係以偏紫色
      簽字筆所修改等情，有勘驗筆錄可稽（見原審卷第七十九頁），並有該互助會
      單正本可稽（存原審卷證物袋內）。至被告辯稱：一時講錯標息，事後已返還
      云云，惟郭寶珠係八十九年九月二十五日到場參加標會，始從其他會員處獲知
      八十九年八月二十五日標息為一千五百元等情，為郭寶珠證述屬實（見原審卷
      第八十頁），且詐欺為即成犯，一經取得財物，犯罪即告成立，不因事後返還
      財物，而得免責。
（五）綜上所述，被告所辯，屬事後飾卸之詞，不足採信。其罪證明確，犯行堪以認
      定，自應依法論科。
三、核被告所為，係犯刑法第二百十六條、第二百十條之行使偽造私文書罪、第三百
    三十九條第一項、第二項之詐欺取財罪、詐欺得利罪。被告偽造私文書之低度行
    為，為行使偽造私文書之高度行為所吸收，不另論罪。被告先後多次詐欺取財、
    詐欺得利犯行，時間緊接，方法相同，犯構成要件相同之罪名，顯係基於概括之
    犯意反覆為之，應分別論以連續犯，依刑法第五十六條之規定，加重其刑。被告
    向郭寶珠、郭寶月、甲○○佯稱同一月分標息之一行為，同時觸犯詐欺取財及詐
    欺得利二罪名，為想像競合犯，應從一重處斷。自訴人雖僅就被告詐欺得利犯行
    自訴，惟因被告詐欺郭寶珠、郭寶月部分與自訴人所訴詐欺自訴人有罪部分，有
    想像競合犯之裁判上一罪關係，為自訴效力所及，法院自應併予審判。被告所犯
    行使偽造私文書、詐欺罪間，有方法與結果之牽連關係，應從較重之行使偽造私
    文書罪處斷。被告行為後，刑法第四十一條關於易科罰金之折算標準，業於九十
    年一月四日修正，同年月十日公布，同年月十二日施行，其中法定本刑部分，由
    原三年以下有期徒刑之罪，修正為犯最重本刑為五年以下有期徒刑以下之刑之罪
    ，經比較新舊法之結果，以裁判時之新法有利於被告，依刑法第二條第一項前段
    之規定，自應適用裁判時之法律。
四、自訴意旨另以：被告丙○○基於連續詐欺之概括犯意，自八十七年初起，或以其
    姊郭月銀週轉或個人週轉為由，隱瞞財務不佳，無還款能力之事實，持自己所有
    及姊夫康幸福、友人劉蘇賞之支票為擔保，向自訴人甲○○、乙○○借款，每次
    十餘萬元至數十萬元不等，使自訴人甲○○、乙○○陷於錯誤，而分別交付三百
    四十八萬五千元及一百十萬元予丙○○，屆期提示支票均未獲付款，始知受騙，
    因認被告丙○○涉有連續詐欺罪嫌。
（一）訊據被告堅決否認有此部分詐欺犯行，辯稱：因我姊夫康幸福經營成衣廠需錢
      週轉，我幫姊夫向自訴人借錢，按月支付一分五至二分之利息，前後已付息一
      百餘萬元，後康幸福成衣廠倒閉，被告又同時遭鄰居林麗珠倒帳一百七十萬元
      ，一時無力還債，並未詐欺自訴人等語。
（二）經查：
  １、按犯罪事實應依證據認定之，無證據不得推定其犯罪事實，刑事訴訟法第一百
      五十四條定有明文。又刑法第三百三十九條第一項詐欺罪之成立，以意圖為自
      己或第三人不法所有，以詐術使人將本人或第三人之物交付為要件。所謂以詐
      術使人交付，必須被詐欺人因其詐術而陷於錯誤，若其所用方法，不能認為詐
      術，亦不致使人陷於錯誤，即不構成該罪（最高法院四十六年台上第二六○號
      判例可資參照）。是債務人若有未依約定之債務本旨履行者，於一般交易經驗
      上原因非一，如不可歸責於己之事由致不能給付；或因合法主張抗辨事由而拒
      絕給付，或因財產、信用狀況緊縮而無力給付；甚至於債之關係成立後，另起
      惡意遲延給付，皆有可能，不能遽以債務不履行之結果，即推斷違約當事人同
      時涉及詐欺犯罪。
  ２、訊之自訴人等亦坦承被告係以其姊姊、姊夫生意有困難而借款，利息每百萬元
      月利一萬五千元至二萬元等情。而被告確因遭康幸福倒閉及林麗珠欠債拖累。
      有被告持有康幸福退票之支票四張、本票一張、台灣台中地方法院民事執行處
      八十八年度民執酉字第一○五一號通知、切結書一張、林麗珠書寫之清償債務
      書一張、本票三張、台灣新竹地方法院八十九年度促字第四四四一號支付命令
      、確定證明書等在卷可證，被告所辯遭人倒債拖累，一時無力償還債務等情，
      應屬有據。
  ３、本件被告借款之時，既未施用詐術，而自訴人等借款為賺取利息，本有風險存
      在，當可衡量被告清償債務能力而決定借款與否。被告事後雖遭人拖累，無法
      償還債務，惟此債務不履行之結果，尚難推斷被告於借款之初，即具有詐欺之
      故意及施用詐術之犯行。此外，復查無其他積極證據足認被告借款之初，有自
      訴人所指之詐欺犯行，因自訴人認其與前揭有罪部分，有連續犯及牽連犯之裁
      判上一罪之關係，依法無庸另為無罪之諭知。
五、原審對被告部分有罪，部分無罪之判決，固非無見。惟查：（一）被告偽造會單
    詐欺犯行，除足生損害於會首郭寶珠外，另足以生損害於甲○○，原審疏未審認
    ，尚有未合。（二）被告八十九年八月二十五日開標之會，詐稱應繳會款為八千
    九百元，原審誤載為八千九元，亦有未洽。（三）自訴人自訴認被告上揭詐欺會
    款及借款部分為連續犯，屬裁判上一罪關係，原審對會款部分，認構成犯罪，為
    有罪科刑之判決，對借款部分，認不構成犯罪，僅需於判決理由說明，不另為無
    罪之諭知，不應另於主文就自訴所訴裁判上一罪案件，為無罪之諭知，乃另為無
    罪之判決，均有未當，而無可維持。自訴人上訴意旨，仍指借款部分，被告構成
    犯罪及認原判決量刑過輕，就原審法院適法範圍裁量權之行使為爭執；被告上訴
    意旨，仍執前詞，否認全部犯罪，雖不足採，然原判決既有可議，自應由本院將
    原判決撤銷改判。爰審酌被告犯罪之動機、情節、所得財物及利益，尚未與自訴
    人為民事和解及犯後態度等一切情狀，量處如主文第二項所示之刑，及諭知易科
    罰金之折算標準，以示懲儆。
六、據上論斷，應依刑事訴訟法第三百六十九條第一項前段、第三百六十四條、第三
    百四十三條、第二百九十九條第一項前段、刑法第二條第一項前段、第二百十六
    條、第二百十條、第三百三十九條第一項、第二項、第五十五條、第四十一條第
    一項前段，罰金罰鍰提高標準條例第一條前段、第二條，判決如主文。
中      華      民      國    九十    年    十        月       三十     日
                            臺灣高等法院刑事第五庭
                                審判長法  官  曾  德  水
                                      法  官  楊  貴  雄
                                      法  官  趙  功  恆
右正本證明與原本無異。
如不服本判決應於收受送達後十日內向本院提出上訴書狀，其未敘述上訴之理由者並
得於提起上訴後十日內向本院補提理由書（均須按他造當事人之人數附繕本）。
                                      書記官  孫  佩  琳
中      華      民      國    九十    年    十        月       三十     日
附錄本案論罪科刑法條全文：
刑法第二百一十六條
行使第二百十條至第二百十五條之文書者，依偽造、變造文書或登載不實事項或使登
載不實事項之規定處斷。
刑法第二百一十條
偽造、變造私文書，足以生損害於公眾或他人者，處五年以下有期徒刑。
刑法第三百三十九條第一項、第二項
意圖為自己或第三人不法之所有，以詐術使人將本人或第三人之物交付者，處五年以
下有期徒刑、拘役或科或併科一千元以下罰金。
以前項方法得財產上不法之利益或使第三人得之者，亦同。


司法院資訊處製作；財團法人民間司法改革基金會備份。
